臺灣板橋地方法院民事判決　　　　　　　 93年度訴字第958號
原　　　告　乙○○
訴訟代理人　邱基祥律師
被　　　告　丁○○
訴訟代理人　黃榮謨律師
　　　　　　張瓊文律師
　　　　　　丙○○
被　　　告　甲○○
上列當事人間請求返還房屋事件，經本院於民國94年4 月7 日言
詞辯論終結，判決如下：
    主  文
被告應將坐落台北縣中和市○○段第六七八地號、第六七九地號
、第六八０地號、第六八二地號、第六八三地號、第六九五地號
土地上，門牌號碼台北縣中和市○○街四六七巷五０弄二二號之
如附圖第一層所示範圍、面積一五一點四五平方公尺，及如附圖
第二層所示範圍、面積六三點六一平方公尺之房屋騰空交還原告
。
訴訟費用由被告負擔。
    事實及理由
一、原告起訴時本僅對被告丁○○提起訴訟，嗣以其後發現系爭
    房屋除被告丁○○外，另尚有甲○○亦住居其內，而於訴訟
    中追加甲○○為被告，合於民事訴訟法第255 條第1 項但書
    第2 款「請求之基礎事實同一」規定，且追加被告甲○○對
    於原告追加之訴無異議，而為本案之言詞辯論（同法同條第
    2 項），是原告追加之訴，於法相符，應予准許，合先敘明
    。
二、原告主張：
  (一)鈞院受理87年度執字第8518號債權人熊珮含與債務人林玉苑
    間清償債務強制執行事件，經鈞院將原債務人林玉苑所有座
    落台北縣中和市○○段678 、679 、680 、682 、683 、69
    5 地號土地上之未經保存登記建物即門牌編號台北縣中和市
    ○○街467 巷50弄22號房屋（下稱系爭房屋）予以公開拍賣
    。原告於89年3 月21日予以買受，並繳足價金新台幣（下同
    ）1,420,000 元，經鈞院於89年3 月31日核發系爭房屋之不
    動產權利移轉證書，原告並於89年4 月初領受，取得上述不
    動產所有權（事實上處分權），成為所有權人（事實上處分
    權人）。惟系爭房屋之如附圖第一層所示範圍、面積151.45
    平方公尺及附圖第二層所示範圍、面積63.61 平方公尺部分
    ，迄目前止仍遭被告2 人無權占用，侵害原告權利，為此，
    原告依民法第767 條、第184 條規定，請求被告應騰空遷讓
    返還其等所占有上開範圍之系爭房屋予原告。
  (二)本件縱如被告甲○○所稱係受被告丁○○之委託而管理系爭
    房屋，則被告甲○○即屬受任人，其基於委任關係對於系爭
    房屋有管領力，為直接占有人，而非被告丁○○之占有輔助
    人。其對於原告為無權占有，故原告得對被告甲○○主張行
    使所有物返還請求權。
  (三)原告與訴外人林玉苑固為母女關係，惟為不同權利主體，被
    告主張係訴外人林玉苑出錢購買系爭房屋，僅以原告為人頭
    云云，自應負舉證責任。原告與訴外人李鵬鏞並非父女關係
    ，原告父親早逝，原告與外公外婆共同生活，在渠等過世前
    ，一再交代原告舅舅們，務必照顧原告，是系爭房屋之標款
    ，係在原告要求下由原告舅舅匯寄予原告，並非原告母親林
    玉苑出資以原告名義購買。
  (四)況依被告所提台灣高等法院84年上字第1181號民事判決，依
    被告丁○○與訴外人李鵬鏞、林玉苑間之「房屋押售合約書
    」（下稱系爭押售合約書），係被告對系爭房屋取得全部「
    使用居住權」，惟被告對系爭房屋對簽約之林玉苑縱得主張
    使用居住權，然仍不得對抗原告之所有權。退步而言，依上
    開高等法院判決之認定，被告既已於前李鵬鏞之債權人聲請
    查封拍賣系爭房屋應有部分二分之一時，以其對於李鵬鏞之
    債權11,8 80,000 元參與分配，顯然系爭押售合約書亦已失
    其效力，尤不能以之對抗第三人，否則豈有一方面主張系爭
    押售合約存在，一方面卻又行使主張債權之理。職是，被告
    就系爭房屋並無對原告主張居住使用權利，對原告仍屬無權
    占有。
  (五)最高法院41年台上字第1039號判決揭示：「自己建築之房屋
    與依法律行為而取得者有別，縱使不經登記，亦不在民法第
    758 條所謂非經登記不生效力之列」，民法第759 條亦規定
    ：「因繼承、強制執行、公用徵收或法院之判決，於登記前
    之取得不動產物權者非經登記，不得處分其物權」，強制執
    行法第98條亦規定：「拍賣不動產，買受人自領得執行法院
    所發給權利移轉證書之日起取得該不動產所有權」，是未經
    登記之房屋，由建築者取得所有權，而該房屋經法院拍賣，
    其拍定人，亦因之取得該房屋之所有權。本件縱認被告丁○
    ○與訴外人李鵬鏞、林玉苑間訂有系爭押售合約書，被告亦
    未能取得所有權，故被告不得據其與訴外人李鵬鏞及林玉苑
    之系爭押售合約來對抗原告等語。
  (六)聲明：如主文所示。
三、被告則以：
  (一)系爭房屋本為原告之母林玉苑及其前夫李鵬鏞所分別共有，
    應有部分各二分之一，惟係未辦理保存登記之違章建物，嗣
    林玉苑、李鵬鏞與被告丁○○於78年11月17日簽訂系爭押售
    合約書，約定因李鵬鏞欠被告丁○○11,880,000元，願以該
    價額將系爭房屋二分之一應有部分出賣予被告，又因林玉苑
    欠訴外人洪淑英3,000,000 元，約定由被告丁○○代林玉苑
    清償（按：被告丁○○誤繕為代原告清償）洪淑英該債務，
    林玉苑同意由被告取得該房屋之全部居住權，此觀系爭押售
    合約第2 、3 條自明。另依系爭押售合約書第4 條約定，林
    玉苑及李鵬鏞得自簽約日起5 年內，以14,880,000元將系爭
    房屋贖回。嗣後，李鵬鏞之債權人范整發等人向鈞院聲請查
    封拍賣李鵬鏞所有之系爭房屋所有權應有部分二分之一，經
    原告買受，不辦理點交，此有鈞院79年度民執星字第772 號
    強制執行卷宗可稽。其後林玉苑竟於83年間訴請被告丁○○
    返還系爭房屋，經鈞院83年度訴字第1505號民事判決駁回其
    請求，判決理由認定：被告丁○○前代替林玉苑清償訴外人
    洪淑英3,000,000 元債務，林玉苑至今並未返還被告丁○○
    ，依雙方簽立之系爭房屋押售合約書第3 、4 條，被告丁○
    ○得對原告主張享有該房屋全部居住權；且被告丁○○前向
    李鵬鏞買受之二分之一房屋權利，雖無法辦理移轉登記，不
    能為所有權讓與，但尚有事實上處分權讓與之效力，因此被
    告丁○○自非無權占有等語。經林玉苑上訴後（按：林玉苑
    僅上訴至二審，被告誤繕為其提起第二、三審上訴），經臺
    灣高等法院以84上字第1181號民事判決（按：被告誤繕為裁
    定駁回上訴）駁回其上訴確定。執此，被告丁○○有權占有
    系爭房屋之事實，業經前案確定判決認定在案。
  (二)原告主張被告訂立系爭房屋押售契約之法律行為，未能取得
    所有權或任何物權，被告丁○○不能據其與李鵬鏞、林玉苑
    之系爭押售合約對抗原告云云。惟查，原告係林玉苑之女兒
    ，其於系爭房屋拍定時尚未滿20歲，不可能有資力買受系爭
    房屋，原告迄今未提出出資證明，況系爭房屋係以1,420,00
    0 元拍定，而債權人熊珮含聲請強制執行之債權額僅1,364,
    200 元，原告縱有提出1,420,000 元之資力，應逕行代其母
    清償上開債權方為合理，豈有任憑債權人強制執行系爭房屋
    ，再參與競標買回之理？足見原告所為無非係欲藉由法院拍
    賣取得系爭房屋所有權，再以第三人身分阻斷被告與房屋前
    手林玉苑間之有權占有關係。況原告於系爭房屋拍定前，居
    ，系爭房屋拍賣公告上亦載明不點交原因，原告對於林玉苑
    與被告間使用權之約定實無法諉為不知。
  (三)按權利之行使，是否以損害他人為主要目的，應就權利人因
    行使權利所能取得之利益，與他人及國家社會因其權利行使
    所受之損失，比較衡量以定之。倘其權利之行使，自己所得
    之利益，與他人及國家社會所受之損失差距甚大，或「其取
    得權利之初，即明顯知悉其嗣後權利之行使，將造成他人及
    國家社會重大損失者，非不得視其權利之行使係以損害他人
    為主要目的，此乃權利社會化之基本內涵」。最高法院83年
    度台上字第2348號裁判意旨可稽。本件原告雖係經由法院拍
    賣取得系爭房屋之權利，惟拍賣之性質為私法上買賣，原告
    繼受取得之權利應不得大於前手，被告合法買受系爭房屋，
    取得全部居住使用權在先，惟因未為保存登記，故無法為所
    有權之移轉登記，原告利用此弱點，經由法院拍賣取得所有
    權，又因被告不諳法律，雖於執行程序中聲明異議，但未即
    時提起第三人異議之訴，致系爭房屋遭拍定，惟原告既為知
    情，且系爭房屋未經保存登記，自無信賴登記取得所有權之
    問題，原告不得主張因其拍定取得系爭房屋權利，逕使被告
    丁○○有權占有成為無權占有，進而排除被告之居住使用權
    。
  (四)再按民法修正前第425 條規定，出租人於租賃物交付後，承
    租人占有中，縱將其所有權讓與第三人，其租賃契約，對於
    受讓人仍繼續存在，其立法理由為：「出租人於租賃物交付
    後，將為租賃物標的物之不動產所有權讓與第三人時，其第
    三人依法律關係，當然讓售出租人所有之權利，方能保護承
    租人之利益」，本件被告丁○○分別以11,880,000元對價，
    買受系爭房屋應有部分二分之一，及代林玉苑清償3,000,00
    0 元，取得其應有部分二分之一居住權，被告既為有償取得
    系爭房屋，立於類似承租人地位而有保護之必要，依民法第
    425 條之法理，應認被告丁○○得對原告主張因系爭房屋押
    售合約之存在，而有正當之使用權利，方為衡平之理等語。
  (五)答辯聲明：駁回原告之訴。
四、兩造不爭執事實：
  (一)系爭房屋為未辦理保存登記之違章建築，本係原告之母林玉
    苑及其前夫李鵬鏞所出資興建，所有權應有部分各二分之一
    。嗣林玉苑、李鵬鏞與被告丁○○於78年11月17日簽訂系爭
    押售合約書，約定因李鵬鏞欠被告丁○○11,880,000元，願
    以該價額將系爭房屋二分之一應有部分出賣予被告，又因林
    玉苑欠訴外人洪淑英3,000,000 元，約定由被告丁○○代林
    玉苑清償訴外人洪淑英該債務，林玉苑同意由被告丁○○取
    得該房屋之全部居住權。嗣79年間李鵬鏞之債權人范整發對
    李鵬鏞所有系爭房屋應有部分二分之一所有權聲請法院查封
    ，其後經法院拍賣程序，由林玉苑於79年10月16日行使優先
    承買權而拍得原為李鵬鏞所有系爭房屋應有部分二分之一所
    有權，並取得本院79年10月17日板元民執星字第030714號不
    動產權利移轉證書，當時並未點交系爭房屋等事實，為兩造
    所不爭，並有系爭押售合約影本1 件可憑，及經本院調取本
    院79年度民執星字第772 號清償債務民事執行卷宗查閱屬實
    。
  (二)林玉苑於83年12月間以其為系爭房屋所有權人，被告丁○○
    為無權占有為由，向本院訴請被告丁○○返還系爭房屋，經
    本院以83年度訴字第1505號民事判決認定林玉苑與被告丁○
    ○間簽立有系爭房屋押售合約，被告丁○○取得系爭房屋全
    部居住權，故被告丁○○之占有，非無權占有為由，而駁回
    林玉苑之請求。嗣林玉苑上訴，經臺灣高等法院以84年度上
    字第1181號民事判決駁回林玉苑之上訴，並經確定等事實，
    為兩造不爭執，並有本院調取之83年度訴字第1505號民事事
    件全卷足按。
  (三)87年6 月間，林玉苑之債權人熊珮含向本院聲請強制執行債
    務人林玉苑所有系爭房屋全部，87年7 月6 日本院民事執行
    處至系爭房屋現場查封時，被告丁○○在場，並當場表示：
    伊向李鵬鏞買受系爭房屋應有部分二分之一，及給付林玉苑
    3,000,000 元，林玉苑將系爭房屋二分之一押給伊等語，本
    院民事執行處書記官遂「當場告知在場人李俊達及丁○○7
    日內提出所有資料，並得於本件執行終結前提出第三人異議
    」等情，有本院87年度執字第8518號清償債務民事執行卷宗
    內之查封筆錄足稽。被告丁○○嗣於87年7 月10日以上開情
    詞具狀向執行法院聲明異議，惟經執行法院於88年6 月5 日
    裁定駁回其異議，並於裁定理由第三項中載明「聲明人（按
    ：即被告丁○○）既係對查封標的物基於所有權有所主張，
    依照首揭規定，即應向本院民事庭提出異議之訴，其聲明異
    議為無理由」等事實，有本院87年度執字第8518號清償債務
    民事執行卷宗及其內所附之查封筆錄、民事裁定足稽。然被
    告丁○○於上開民事執行事件終結前，始終未提起第三人異
    議之訴。系爭房屋其後經本院拍賣，拍賣公告上載明不點交
    ，經原告拍定買受，取得本院89年3 月28日核發之板院通民
    執公字第33513 號不動產權利移轉證書。
五、按因繼承、強制執行、公用徵收或法院之判決，於登記前已
    取得不動產物權者，非經登記，不得處分其物權。拍賣之不
    動產，買受人自領得執行法院所發給權利移轉證書之日起，
    取得該不動產所有權，債權人承受債務人之不動產者亦同。
    民法第759 條、強制執行法第98條第1 項分別定有明文。本
    件原告因本院87年度執字第8518號民事執行程序，而向本院
    拍定買受系爭房屋，並由本院發給系爭房屋之不動產權利移
    轉證書，依上揭規定，原告已取得系爭房屋所有權。原告主
    張其為系爭房屋所有權人，堪可採信。被告否認原告對系爭
    房屋之所有權，當非足取。
六、原告主張被告為無權占有，基於所有物返還請求權，請求被
    告返還所占有如附圖第一層、第二層所示位置及面積之系爭
    房屋。被告對於占有系爭房屋之如附圖第一層、第二層所示
    位置及面積之事實不爭執（復經本院到場勘驗屬實，製有勘
    驗筆錄附卷足憑），惟以上揭情詞抗辯係有權占有等語。經
    查：系爭房屋係未辦理保存登記之違章建築，本為原告之母
    林玉苑及其前夫李鵬鏞所出資興建，所有權應有部分各二分
    之一。嗣林玉苑、李鵬鏞與被告丁○○於78年11月17日簽訂
    系爭押售合約書，約定因李鵬鏞欠被告丁○○11,880,000元
    ，願以該價額將系爭房屋二分之一應有部分出賣予被告丁○
    ○，又因林玉苑欠訴外人洪淑英3,000,000 元，約定由被告
    丁○○代林玉苑清償訴外人洪淑英該債務，林玉苑同意由被
    告陳基林取得該房屋之全部居住權，除為兩造不爭執外，並
    有系爭押售合約影本1 件可憑。然系爭押售合約之契約當事
    人為李鵬鏞、林玉苑與被告丁○○，原告並非該契約之當事
    人，系爭押售合約為債權契約，自僅於系爭押售合約之當事
    人間有效，尚難認為被告得以被告丁○○與林玉苑、李鵬鏞
    間之系爭押售合約書法律關係對抗原告。故被告抗辯基於系
    爭押售合約，對原告為有權占有云云，尚非可採。至於被告
    抗辯原告僅係林玉苑之人頭乙節，則未舉證以實其說，所辯
    亦無足取。
七、按民法第148 條係規定行使權利，不得以損害他人為主要目
    的，若當事人行使權利，雖足使他人喪失利益，而茍非以損
    害他人為主要目的，即不在該條所定範圍之內，最高法院著
    有45年台上字第105 號判例可稽（另最高法院72年度台上字
    第1205號、79年度台上字第2768號、84年度台上字第2573號
    、86年度台上字第1807號裁判均同此意旨）。本件原告向法
    院拍定買受系爭房屋，並取得所有權，惟系爭房屋之如附圖
    第一層及第二層所示位置與面積，遭被告占用，以原告係取
    得系爭房屋所有權之全部，然該屋大部分面積均由被告占有
    使用之情以觀，原告基於所有物返還請求權訴請被告騰空謙
    讓返還其等所占有上開範圍面積之系爭房屋，不過係行使其
    權利，雖足使被告喪失占有利益，然尚難謂係以損害被告為
    主要目的，揆諸前開說明，即不在民法第148 條所定範圍之
    內，故被告該辯解，尚難憑採。
八、另被告辯稱：被告丁○○分別以11,880,000元對價，買受系
    爭房屋應有部分二分之一，及代林玉苑清償3,000,000 元，
    取得系爭房屋全部居住權，被告丁○○既為有償取得系爭房
    屋，立於類似承租人地位而有保護之必要，依民法第425 條
    之法理，應認被告丁○○得對原告主張因系爭房屋押售合約
    之存在，而有正當之使用權利，方為衡平之理等語。然查，
    88年修正前民法第425 條之立法理由：「謹按出租人於租賃
    物交付後，將為租賃標的物之不動產所有權讓與第三人時，
    其第三人依法律規定，當然讓受出租人所有之權利，並承擔
    其義務，使租賃契約仍舊存續，始能保護承租人之利益。故
    社本條以明示其旨。」，是該條之適用係出租人與承租人間
    訂立有租賃契約，出租人並已將租賃物交付承租人，其後出
    租人始將租賃物所有權讓與第三人為要件；且適用修正前該
    條規定後，租賃物受讓人除讓受出租人本於租賃契約之義務
    外，尚受讓出租人之權利。換言之，租賃物受讓人除有提供
    租賃物予承租人使用之義務外，並取得向承租人收取租金之
    權利。然查：
  (一)本件系爭押售合約係債權契約，非如租賃契約有民法第425
    條第1 項買賣不破租賃之法律明文，故仍應適用債權契約相
    對性原則，於契約當事人間始為有效，業如前述，原告並非
    系爭押售合約當事人，被告當不得以系爭押售合約對抗原告
    而主張為有權占有。
  (二)78年11月17日系爭押售合約約定因李鵬鏞欠被告丁○○11,8
    80,000元，願以該價額將系爭房屋二分之一應有部分出賣予
    被告，又因林玉苑欠訴外人洪淑英3,000,000 元，約定由被
    告丁○○代林玉苑清償洪淑英該債務，林玉苑同意由被告丁
    ○○取得該房屋之全部居住權（見卷附系爭押售合約第2 、
    3 條）。依此合約觀之，被告丁○○已無須再為其他之給付
    ，且系爭押售合約並未定有存續期限。而原告於89年4 月初
    取得系爭房屋所有權，倘類推適用修正民法第425 條規定而
    認為系爭押售合約法律關係應對原告繼續存在的話，則因被
    告丁○○依系爭押售合約約定已毋庸再為任何給付，非如一
    般受讓租賃標的物之第三人仍得向承租人收取租金；且因系
    爭押售合約並無存續期間限制，非如租賃期間大多定有期間
    限制，使受讓租賃標的物之第三人得以預期租賃契約何時終
    止，則類推適用之結果，非僅原告未能自被告處取得任何對
    價，且因系爭押售合約法律關係無存續期限之限制，致使原
    告所取得系爭房屋之所有權，將僅空有所有權之名及負擔房
    屋稅捐義務而已，而無得加以使用、收益之實。更何況88年
    修正後之民法第425 條第2 項已增訂未經公證之不動產租賃
    契約，其期限逾5 年或未定期限者，不適用買賣不破租賃規
    定，修正之目的即在限制長期或不定期租賃契約對於租賃物
    受讓人影響過鉅之情形。基上理由，自難認為本件有何得以
    類推適用88年修正前民法第425 條之基礎存在。故被告辯稱
    應類推適用88年修正前民法第425 條規定，而認為被告等為
    有權占有云云，尚非可採。綜上，原告主張被告丁○○為無
    權占有，應屬可採。
九、另被告甲○○係受被告丁○○之委任而管理並實際占有之系
    爭房屋如附圖第一層及第二層樓所示位置與面積，已據被告
    甲○○陳明在卷，則被告丁○○為間接占有人，被告甲○○
    為直接占有人。被告甲○○未能舉證證明其對原告有何合法
    占用之權源，故原告主張被告甲○○亦為無權占有，請求其
    騰空遷讓返還所占有部分之系爭房屋，亦屬有據。
十、從而，原告基於所有物返還請求權，請求被告丁○○、甲○
    ○應騰空遷讓返還其等所占有之如附圖第1 層所示範圍、面
    積151. 45 平方公尺及如附圖第2 層所示範圍、面積63.61
    平方公尺部分之系爭房屋予原告，為有理由，應予准許。原
    告基於所有物返還請求權及民法第184 條規定，請求法院擇
    一有利於原告之判決，本院認定原告主張所有物返還請求權
    為有理由，而為原告勝訴之判決，即毋庸再就原告所主張民
    法第184 條之請求予以審究，附此敘明。
十一、本件事證已臻明確，兩造其餘主張及所提證據與本院上開
      論斷無涉或無違，爰不一一贅述。
十二、結論：本件原告之訴為有理由，並依民事訴訟法第78條、
      第85條第1項前段，判決如主文。
中　　華　　民　　國　　94　　年　　4 　　月　　28　　日
                  民事第一庭    法　官　陳翠琪
以上正本係照原本作成
如對本判決上訴，須於判決送達後20日內向本院提出上訴狀
中　　華　　民　　國　　94　　年　　4 　　月　　29　　日
                                書記官　林進煌
